臺中高等行政法院判決　　　　　　　　　　　　　　　九十年度訴字第一六二八號
　　　　　　　　　　　　　　　.
　　原　　　告　甲○○
　　被　　　告　財政部臺灣省中區國稅局
　　代　表　人　乙○○
　　訴訟代理人　壬○○
　　參　加　人　丙○○
　　　　　　　　丁○○
　　　　　　　　戊○○
　　　　　　　　己○○
　　　　　　　　辛○○
　　兼右二　人　庚○○
　　法定代理人
右當事人間因遺產稅事件，原告不服財政部中華民國九十年十一月九日台財訴字第○
八九○○七六八二三號訴願決定，提起行政訴訟。本院判決如左︰
　　主  文
原告之訴駁回。
訴訟費用由原告負擔。
　　事  實
甲、事實概要：緣被繼承人吳慶芸於民國八十四年三月廿六日死亡，由原告及吳汝能
　　（吳汝能於八十五年三月廿三日死亡，其所繼承被繼承人之遺產再由庚○○、戊
　　○○、己○○、丁○○及辛○○等五人繼承）、丙○○共同繼承，並於八十四年
　　十二月廿六日於核准延期期限內辦理遺產稅申報，經被告核定被繼承人遺產總額
　　為一五○、三○八、七九三元，遺產淨額一四○、六○八、八九九元後，旋依原
　　告之申請，更正核定遺產總額一四九、二二五、四○二元，遺產淨額一三九、五
　　二五、五○八元，應納稅額五五、二五五、七五四元，原告不服，就被繼承人死
　　亡前未償債務部分，申請復查。其間，被告復依審計部抽核結果，重新核定遺產
　　總額一四九、四一四、五二五元，遺產淨額一三九、七一四、六三一元，應納稅
　　額五五、三五○、三一五元，發單補徵遺產稅九四、五六一元。原告復就山二通
　　商股份有限公司（以下簡稱山二通商公司）股份遺產價值計入遺產總額及未償債
　　務部分，申請復查，案經被告復查決定結果，未准變更。原告爰循序提起訴願、
　　再訴願，案經行政院再訴願決定：「原決定及原處分關於山二通商股份有限公司
　　股票價值部分均撤銷，由原處分機關另為適當之處分。其餘部分之再訴願駁回」
　　，被告爰就山二通商公司股票價值部分重行復查。結果將山二通商公司之遺產價
　　值減列六二、三五八元，重新核定為三、三五七、一○二元，原告仍表不服，就
　　增列山二通商公司股份價值，而補徵遺產稅部分循序提起訴願，亦遭駁回，遂提
　　起行政訴訟。
乙、兩造聲明：
一、原告聲明求為判決：訴願決定、復查決定及原處分均撤銷。
二、被告聲明求為判決：原告之訴駁回。
丙、兩造之陳述：
壹、原告起訴意旨略以：
一、按被告補徵該部分之稅額係基於就計算該公司資產淨值時，就累積未分配盈餘之
    核算方式不同而產生之結果，認應予增列，然就同一之公司資產淨值之核計，被
    告先後兩次所為之行政處分行為，係基於相同之資料內容所為之判斷與處分，並
    非發現有漏未核課之新證據或漏未併入計算之遺產標的，此僅就同一之事實而為
    不同之認定結果，已破壞行政處分之確定力及公信力，殆以行政機關就同一之公
    司資產淨值核估之內容已為行政處分，而到達納稅義務人，納稅義務人就此亦已
    無疑義接受，嗣後行政機關卻可持不同核估方式或看法，改變已存在之行政處分
    ，則行政處分之確定力及公信力將無安定性，亦喪失公權力之可信任性，已違反
    一事不再理原則與信賴保護原則，其補徵之行為顯然不當。
二、次依稅捐稽徵法第二十一條第二項所稱另發現應徵之稅捐，係以發現原核課稅捐
    資料所無之新資料，始足當之。本件被告初查所據之資料，係以被繼承人遺有山
    二通商公司股份一五八、二二○股，核計其遺產價值為三、二三○、三三七元，
    嗣仍認其股份數未有變更，僅其資產淨值核估內容改變，而變更核定為三、四一
    九、四六○元，可知其並未發現有原核課稅捐資料所無之新資料，則其是否符合
    上揭法條規定尚有待斟酌。
貳、被告答辯意旨略以：
一、本件於被告初查時，因山二通商公司之八十四年度之營利事業所得稅尚未申報核
    定，被告乃依該公司截至繼承日八十四年三月廿六日銷貨收入二三、四三五、一
    八八元為計算該公司八十四年度未分配盈餘之依據，並經審計部審核，發現該公
    司之資產淨值計算有誤，爰於八十六年十一月七日重行更正核定，以該公司於被
    繼承人死亡日以前年度經稽徵機關核定之未分配盈餘累積數二一、二四七、四八
    七元加計其資本額二○、○○○、○○○元，資本公積二五、三六四元，土地重
    估增值調整數七一八、五九九元及以該公司自行說明八十四年度截至繼承日八十
    四年三月廿六日銷貨收入二三、四三五、一八八元，為計算該公司八十四年度截
    至繼承日之未分配盈餘一、二三二、六七七元，而核定山二通商公司股份之遺產
    價值為三、四一九、四六○元。惟該公司八十四年度之營利事業所得稅業於本件
    原復查決定前，即八十六年八月一日該公司八十四年度營利事業所得稅，業已核
    定課稅所得額為二、五三一、二五六元，應納稅額六二二、八一四元，則該公司
    八十四年度截至繼承日之盈餘應為四四四、四三二元，是重新核計被繼承人所有
    山二通商公司之股份價值應為三、三五七、一○二元，乃將遺產淨額減列六二、
    三五八元，並無不合。
二、本件被繼承人於八十四年三月廿六日死亡，原告原僅就遺產中之未償債務乙項為
    復查之申請，嗣於復查階段，因審計部抽核結果，發現原核定就山二通商公司之
    價值估算方法有誤，被告為維持課稅公平之原則，基於公益上之理由，乃於五年
    之核課期間內（八十六年十一月間）就該部分予以補徵，揆諸稅捐稽徵法第二十
    一條第一項第一款及第二項、遺產及贈與稅法第一條第一項、第十條第一項前段
    及同法施行細則第廿九條第一項規定暨財政部六十五年七月九日台財稅第三四五
    九四號、七十年十二月三十日台財稅第四○八三三號及七十四年十二月四日台財
    稅第二五八○五號函釋，並無不合，自無原告所稱違反「一事不再理原則」之情
    。至原告另稱被告違反「信賴保護原則」乙節，所謂「信賴保護原則」係指人民
    因相信既存之法秩序，而安排其生活或處置其財產，則不能因嗣後法規之制定或
    修正，而使其遭受不能預見之損害，用以保護人民之既得權，並維護法律尊嚴者
    而言。而值得保護之信賴至少應具備三要件：即信賴基礎、信賴表現及該信賴值
    得保護。本件被告雖有補徵稅額之事實，惟原告並未因此而為任何具體之信賴行
    為，是被告自無違背信賴保護原則可言。
丁、參加人吳汝佑等人經本院合法通知彼等參加而均未參加。
　　理  由
一、原告未於言詞辯論期日到場，又無民事訴訟法第三百八十六條所列各款情形，爰
    依被告之聲請，由其一造辯論而判決，合先敘明。
二、按「稅捐之核課期間，依左列規定：一、依法應由納稅義務人申報繳納之稅捐，
    已在規定期間內申報，且無故意以詐欺或其他不正當方法逃漏稅捐者，其核課期
    間為五年。」、「在前項核課期間內，經另發現應徵之稅捐者，仍應依法補徵或
    並予處罰；在核課期間內未經發現者，以後不得再補稅處罰。」，分別為稅捐稽
    徵法第二十一條第一項第一款、第二項所明定。次按「凡經常居住中華民國境內
    之中華民國國民死亡時遺有財產者，應就其在中華民國境內境外全部遺產，依本
    法規定，課徵遺產稅。」、「遺產及贈與財產價值之計算，以被繼承人死亡時或
    贈與人贈與時之時價為準。」、「未公開上市之股票，以繼承開始日或贈與日該
    公司之資產淨值估定之。」，亦為遺產及贈與稅法第一條第一項、第十條第一項
    前段及遺產及行為時贈與稅法施行細則第廿九條第一項所分別明定。再按「在年
    度進行中發生繼承事實或贈與行為，而遺產或贈與標的中有未公開上市公司行號
    股票須核估遺產或贈與價額者，如該公司行號尚未辦理結算，致無法於申報時提
    出資產負債表，且於稽徵機關核稅時，仍未能補送該項資料者，得由稽徵機關以
    該公司行號上一年度資產負債表所列資產淨額，加計本年度截至被繼承人死亡時
    或贈與人為贈與行為時止之營業收入額，按同業利潤標準計算之盈餘為該公司行
    號之淨值。公司行號於被繼承人死亡時或贈與人為贈與行為時，如未編製資產負
    債表，但於申報時或稽徵機關核定遺產稅或贈與稅時，已編有資產負債表者，得
    以該公司行號前期結算之資產淨值，加計前後兩期淨值之差額，按經過日數占兩
    結算期間總日數之比例，核算其股票價值。」、「核算遺產及贈與稅法施行細則
    第二十九條第一項所謂之資產淨值時，對於公司未分配盈餘之計算，應以經稽徵
    機關核定者為準。」、「查稅捐稽徵法第二十一條第二項規定『在前項核課期間
    內，經另發現應徵之稅捐者，仍應依法補徵或並予處罰』，所謂『另發現應徵之
    稅捐』，只須其事實不在行政救濟（即復查、訴願、再訴願、行政訴訟，但不包
    括原核定）裁量範圍內，均屬『另發現應徵之稅捐』。此觀諸行政法院五十八年
    判字第三十一號判例『納稅義務人依所得稅法規定辦理結算申報而經該管稅捐稽
    徵機關調查核定之案件，如經過法定期間而納稅義務人未申請復查或行政爭訟，
    其查定處分固具有形式上之確定力，惟稽徵機關如發現原處分確有短徵為維持課
    稅公平之原則，基於公益上之理由，要非不可自行變更原查定處分，而補徵其應
    繳之稅額。』自明。」，各為財政部六十五年七月九日台財稅第三四五九四號、
    七十年十二月三十日台財稅第四○八三三號及七十四年十二月四日台財稅第二五
    八○五號所函釋。
三、原告訴稱：被告補徵之稅額係基於計算山二通商公司之資產淨值時，就累積未分
    配盈餘之核算方式不同而產生之結果，認應予增列遺產價值，其乃就同一之公司
    資產淨值之核計，而先後為不同之行政處分，並非另行發現新課稅資料。是被告
    僅就該公司之資產淨值核估內容改變即予以補徵遺產價值，顯然迫害行政處分之
    確定力及公信力，有違一事不再理原則及信賴保護原則等云。
四、經查，本件被告核復查決定，略以：「本件於被告初查時，因山二通商公司之八
    十四年度之營利事業所得稅尚未申報核定，乃依該公司截至繼承日八十四年三月
    廿六日銷貨收入二三、四三五、一八八元為計算該公司八十四年度未分配盈餘之
    依據，並經審計部審核，發現該公司之資產淨值計算有誤，爰於八十六年十一月
    七日重行更正核定，以該公司於被繼承人死亡日以前年度經稽徵機關核定之未分
    配盈餘累積數二一、二四七、四八七元加計其資本額二○、○○○、○○○元，
    資本公積二五、三六四元，土地重估增值調整數七一八、五九九元及以該公司自
    行說明八十四年度截至繼承日八十四年三月廿六日銷貨收入二三、四三五、一八
    八元為計算該公司八十四年度截至繼承日之未分配盈餘一、二三二、六七七元，
    而核定山二通商公司股份之遺產價值為三、四一九、四六○元（﹝21,247,487＋
    20,743,963＋1,232,677﹞×1,582,200/20,000,000）。惟查該公司八十四年度
    之營利事業所得稅業於本案原復查決定前，即八十六年八月一日該公司八十四年
    度營利事業所得稅 (自行申報課稅所得額為二、五三一、二五六元)，業已核定
    課稅所得額為二、五三一、二五六元，應納稅額六二二、八一四元，則該公司八
    十四年度截至繼承日之盈餘應為四四四、四三二元（﹝2,531,256-622,814﹞*85
    /365=444,432），是重新核計被繼承人所有山二通商公司之股份價值應為三、三
    五七、一○二元（﹝21,247,487＋20,743,963＋444,432﹞×1,582,200/20,000,
    000）。」，乃將遺產淨額減列六二、三五八元，原告亦未指出被告此部分就山
    二通商公司之價值估算方法何者有誤，是被告於本件遺產稅之五年核課期間內（
    八十六年十一月間）就該部分予以補徵，揆諸前開法令、前行政法院判例及財政
    部函釋意旨，並無不合。
五、次查，行政法上關於具體行政行為之信賴保護原則，係指人民基於行政機關之擔
    保其他對行政機關附理由之行為有特定之期待，在人民合法之信賴下享有對行政
    機關（或國家）請求權而言，而主張信賴保護原則，應以信賴基礎、信賴表現及
    該信賴值得保護為要件。本件被告對於被繼承人之遺產其中山二通商公司之價值
    估算方法有誤，於遺產稅之五年核課期間內（八十六年十一月間）就該部分予以
    補徵，係依前開稅捐稽徵法第二十一條第一項第一款及第二項之規定所為之行政
    處分，自與行政法上之信賴保護原則無涉，亦無原告所稱違反「一事不再理原則
    」之情事，併予敘明。
六、綜上所述，原處分（復查決定）並未有違誤之處，訴願決定予以維持，亦無不合
    ，原告請求撤銷訴願決定及原處分（復查決定及原核定），為無理由，其訴應予
    駁回。
據上論結，本件原告之訴為無理由，依行政訴訟法第一百九十五條第一項後段、第九
十八條第三項前段、第二百十八條，民事訴法第三百八十五條第一項前段，判決如主
文。判決如主文。
中　　華　　民　　國　　九十一　　　年　　　七　　　　月　　　三　　　　日
                 臺 中 高 等 行 政 法 院   第 四 庭
                                審 判 長 法  官　沈　應　南
                                         法  官　黃　淑　玲
                                         法  官　許　武　峰
右正本證明與原本無異。
如不服本判決，應於判決送達後二十日內向本院提出上訴書狀，其未表明上訴理由者
，應於提起上訴後二十日內向本院提出上訴理由書（須依對造人數附具繕本）；如於
本判決宣示或公告後送達前提起上訴者，應於判決送達後二十日內補提上訴理由書（
須附繕本）。未表明上訴理由者，逕以裁定駁回。
提起上訴應預繳送達用雙掛號郵票拾份（每份三十四元)。
中　　華　　民　　國　　九十一　　　年　　　七　　　　月　　　三　　　　日
                                     法院書記官  詹  靜  宜
